【裁判字號】    98,簡上,978
【裁判日期】    990204
【裁判案由】    詐欺
【裁判全文】
臺灣板橋地方法院刑事判決             98年度簡上字第978號
上  訴  人
即  被  告  甲○○
上列上訴人即被告因詐欺案件，不服本院98年度簡字第4702號中
華民國98年6 月18日第一審判決（聲請簡易判決處刑案號：98年
度偵字第11723 號），提起上訴，本院管轄之第二審合議庭判決
如下：
    主  文
上訴駁回。
    事  實
一、甲○○明知依一般社會生活之通常經驗，如提供其於金融機
    構開立之帳戶提款卡及密碼予姓名年籍不詳之人使用，可能
    幫助不詳犯罪集團作為詐欺財物之用，竟基於幫助詐欺取財
    之不確定故意，於民國98年3 月5 日自其玉山銀行連城分行
    帳戶（帳號：0000000000000 號，下稱系爭帳戶）領出新臺
    幣（下同）11,200元後至同年月12日期間之某日某時許，在
    不詳地點，將該帳戶提款卡及密碼交予某真實姓名年籍不詳
    之成年人，縱使該帳戶提款卡及密碼遭詐欺集團作為詐欺他
    人財物之工具，亦不違背其本意。嗣該帳戶提款卡及密碼果
    流入某詐欺集團手中，該集團成員即基於意圖為自己不法所
    有之詐欺犯意，先後為下列詐欺行為：
    (一)該集團某女性成員於98年3 月12日21時許撥打電話予乙○○，佯稱：妳日前於奇摩網站購物交易時設定付款方式有
      誤，須依指示更正云云，致乙○○陷於錯誤，而於同日22
      時52分許至臺北縣永和市○○路○ 段170 號之臺北富邦銀
      行，依指示操作自動櫃員機轉帳匯款29,986元至系爭帳戶
      ，旋即遭人提領一空。
    (二)該集團某成員於98年3 月12日21時48分許撥打電話予丙○○，佯稱：妳日前於奇摩網站購物交易時設定付款方式有
      誤，須依指示更正云云，致丙○○陷於錯誤，而於同日22
      時44分許，至臺北市松山區○○○路○ 段55巷10號之中國
      信託銀行，依指示操作自動櫃員機轉帳匯款29,989元至系
      爭帳戶，旋即遭人提領一空。
    (三)該集團某成員於98年3 月12日22時30分許，撥打電話予丁○○，佯稱：你日前於奇摩網站購物交易時設定付款方式
      有誤，須依指示更正云云，致丁○○陷於錯誤，而於同日
      22時52分許，至桃園縣楊梅鎮○○路○ 段551 巷19號之高
      榮郵局，依指示操作自動櫃員機轉帳匯款29,987元至系爭
      帳戶，旋即遭人提領一空。
    嗣乙○○、丙○○及丁○○於匯款後查覺有異，乃即報警處
    理，因而查悉上情。
二、案經丙○○訴由臺北縣政府警察局中和第一分局報請臺灣板
    橋地方法院檢察署檢察官偵查後聲請簡易判決處刑。
    理  由
一、訊據被告甲○○對其有申辦系爭帳戶及於98年3 月5 日自該
    帳戶領出11,200元（本院簡上字卷第81頁）等情固供承不諱
    ，惟矢口否認有何幫助詐欺取財犯行，辯稱：(一)伊並未將系
    爭帳戶提款卡及密碼交予他人，該等物品真的是遺失了，同
    時遺失的物品還有第一銀行及中和連城路郵局的提款卡，另
    伊所寫該3 帳戶提款密碼之紙條也一起遺失；(二)伊於98年3
    月15日要領錢時發現卡片夾遺失後，旋於翌日向玉山銀行及
    第一銀行辦理掛失，同年月17日玉山銀行通知伊系爭帳戶乃
    警示帳戶，還叫伊跟警察單位聯絡，伊始至中和第二分局員
    山派出所報案並製作筆錄；(三)該帳戶係伊用來領取勞保失業
    給付的撥款帳戶，伊不可能將該帳戶交給別人云云。然查：
    (一)被害人乙○○、丙○○及丁○○分別受騙匯款至系爭帳戶
      ，旋即遭人提領一空等情，業據該3 被害人於警詢時陳述
      明確，且為被告所不否認，並有乙○○所提出之自動櫃員
      機交易明細表、報案三聯單、反詐騙諮詢專線紀錄表、受
      理詐騙帳戶通報警示簡便格式表（偵字卷第21至25頁）；
      丙○○所提出之自動櫃員機交易明細表、報案三聯單、反
      詐騙諮詢專線紀錄表、受理詐騙帳戶通報警示簡便格式表
      （偵字卷第8 至12頁）；丁○○所提出之自動櫃員機交易
      明細表、報案三聯單、反詐騙諮詢專線紀錄表、受理詐騙
      帳戶通報警示簡便格式表（偵字卷第15至18頁）；玉山銀
      行連城分行回98年3 月25日函及所附存款戶約定書、客戶
      信用查詢表、綜存戶交易資料查詢單（偵字卷第26至30頁
      ）附卷可參，均堪信為真實。
    (二)按金融存款帳戶事關存戶個人財產權益之保障，不論是存
      摺、提款卡及密碼等專屬性質均高，若落入不明人士手中
      ，極易被利用為取贓之犯罪工具，一般人均有應分開存放
      並妥為保管以防止他人同時取得而任意使用之認識。本案
      被告當時已將近35歲，教育程度為大學肄業（見偵字卷第
      4 頁警詢筆錄所載受訊問人基本資料），且依據勞工保險
      局98年9 月21日函所附勞工保險投保資料（本院簡上字卷
      第28至30頁），可知被告自78年10月3 日起即參加勞工保
      險，並先後受雇於贊銘實業有限公司、雋銘工業股份有限
      公司及華宣出版有限公司，顯非智識淺薄之人，其社會閱
      歷亦甚豐富，豈會率將提款卡及密碼放在一起？其次，被
      告於本院審理時自稱其系爭帳戶及第一銀行帳戶之提款密
      碼均為「251800」，且該號碼乃伊幸運號碼等語（本院簡
      上字卷第81頁反面），亦即外人無從藉由被告其他個人資
      料破解取得該組密碼，此號碼既係被告之幸運號碼，按理
      應該記憶深刻，而無遺忘錯記之虞，何須特別將之寫在紙
      上？而且還是與提款卡放在一起？故其辯稱有將提款密碼
      寫在紙上，且與提款卡一起遺失云云，實與一般常情不符
      。況由詐欺集團之角度而言，其既有意利用系爭帳戶作為
      詐騙得手後之取款工具，當無選擇一個隨時可能遭到真正
      存戶掛失而無法使用之帳戶的可能，輔以現今社會上確實
      存有不少為貪圖小利而出售自己帳戶供人使用之人，是該
      詐欺集團僅需付出少許之金錢，即可取得一個能夠完全操
      控而無遭掛失風險之帳戶，實無冒險使用遺失、被盜或其
      他來路不明而隨時可能遭到掛失帳戶之必要，否則，若真
      正存戶在該詐欺集團尚未行詐騙前，或行詐騙後未及領款
      之前，即辦理掛失止付，則該詐欺集團豈非白忙一場？本
      案依玉山銀行連城分行98年9 月8 日玉山連城字第098090
      8001號函所附交易明細表（本院卷第32至38頁），可知系
      爭帳戶於98年3 月5 日經被告提領11,200元後，僅剩餘額
      87元，復經該行於翌日自動扣繳信用卡款項後，即無任何
      餘額，此後即開始出現異常存款及提款，至98年3 月12日
      23 時9分最後一筆11,017元領款後，僅剩餘額3 元，顯見
      該帳戶確已遭到詐騙集團作為詐欺取財之取款工具無訛，
      參酌前述說明，該詐欺集團顯有相當把握被告不會在98年
      3 月12日以前掛失止付該帳戶，此與被告辯稱僅係單純遺
      失云云，顯有未合，故被告此項所辯，實與常理有所違背
      。
    (三)被告雖又辯稱：伊係於98年3 月15日要領錢時才發現卡片
      夾遺失，旋於翌日向玉山銀行及第一銀行辦理掛失，同年
      月17日玉山銀行通知伊系爭帳戶乃警示帳戶，還叫伊跟警
      察單位聯絡，伊始至中和第二分局員山派出所報案並製作
      筆錄云云，但經本院函詢玉山銀行連城分行後，該行則以
      98年10月14日玉山連城字第0981014001號函覆略稱：系爭
      帳戶係於98年3 月18日始設為警示帳戶，又該存戶自98年
      1 月1 日起至98年3 月18日為止，並未來行辦理存摺及金
      融卡之掛失等語（本院卷第43頁），該帳戶既係於98年3
      月18日始設為警示帳戶，則其行員當無提前通知被告系爭
      帳戶已屬警示帳戶之可能，至於被告辯稱其有於98年3 月
      16日向玉山銀行辦理掛失云云，則與客觀證據不符。次查
      被告於警詢時固稱其係於98年3 月15日要領錢時才發現卡
      片夾遺失云云（偵字卷第5 頁），然於偵訊時卻稱係直接
      稱：系爭帳戶係於98年3 月12日在不詳地點遺失云云（偵
      字卷第37），兩者亦有所齟齬。再者，被告既坦承有於98
      年3 月5 日提領11,200元之事實，且該筆領款乃利用自動
      化設備領取現款，領取金額除仟元紙鈔外，另有200 元尾
      數，再加上該筆領款後之帳戶餘額僅剩87元，可知被告在
      提款前，顯係在知悉該帳戶所能使用自動櫃員機提領之最
      大金額之情形下而為領款，當亦知悉領款後之餘額僅87元
      。從而，除非被告事後得悉另有款項即將於98年3 月15日
      匯入該帳戶（按被告至本案言詞辯論終結為止，均未提及
      另有款項匯入之事實），否則在該帳戶已無錢可領之情形
      下，應無另持該帳戶提款卡前往領款之必要，故其辯稱：
      伊係於98年3 月15日要領錢時才發現卡片夾遺失云云，亦
      與常理有所違背，所辯委無可採。
    (四)被告雖再辯稱：該帳戶係伊用來領取勞保失業給付的撥款
      帳戶，伊不可能將該帳戶交給別人云云，然查被告僅曾利
      用系爭帳戶領取98年3 月5 日匯入之勞保失業給付14,400
      元，且被告於98年3 月19日即以電話通知勞保局稱：其玉
      山銀行連城分行帳戶遭凍結，經勞保局人員通知被告傳真
      相關資料後，乃改以到局領取之方式核發失業給付，其後
      各月之失業給付亦均係以現金方式領取等情，業據勞工保
      險局於98年11月18日以保給失字第09860817240 號函覆明
      確（本院簡上字卷第52頁），可知系爭帳戶即使遭到詐騙
      集團利用作為詐欺取財之工具，仍無妨礙被告向勞保局領
      取失業給付之權利，則縱使系爭帳戶原本確係被告用以收
      取失業給付之帳戶，仍難據以推翻前述各項認定，而難執
      為被告有利之認定依據。
    (五)按刑法上之故意，可分為直接故意與不確定故意（間接故
      意），所謂「不確定故意」，係指行為人對於構成犯罪之
      事實，預見其發生而其發生並不違背其本意者，刑法第13
      條第2 項定有明文。近來社會出現以各種名目詐騙或恐嚇
      取財之犯罪類型，其共通點為利用人頭帳戶作為匯款帳戶
      ，此經報章媒體廣為披載後，已為眾所皆知之事實，被告
      乃有智識能力正常之成年人，當知金融存款帳戶事關存戶
      個人財產權益之保障，與存戶之提款密碼結合後，其專屬
      性、私密性更形提高，一般人亦均有應妥為保管以免遭他
      人冒用之認識。縱使偶有特殊情況須將提款密碼告知他人
      ，亦必深入瞭解其用途後再行提供，恆係吾人日常生活經
      驗與事理，苟有非親非故之人不以自己名義申請開戶，反
      而以出價蒐購或直接要求提供金融帳戶之提款密碼及提款
      卡，衡情當能預見該蒐集金融帳戶者可能係欲利用該帳戶
      以從事財產犯罪，然其卻執意將其系爭帳戶提款卡及密碼
      交予該收取帳戶之不詳人士，顯已預見該帳戶可能幫助不
      詳犯罪集團作為詐欺財物之用，而具有幫助詐欺取財之不
      確定故意無訛。本案事證明確，被告犯行洵堪認定。
三、按刑法上之幫助犯，係對於犯罪與正犯有共同之認識，而以
    幫助之意思，對於正犯資以助力，而未參與實施犯罪之行為
    者而言（此有最高法院75年度臺上字第1509號、88年度臺上
    字第1270號判決意旨可參）。本案詐欺集團成員使用被告所
    開立之系爭帳戶，對被害人乙○○、丙○○及丁○○施以詐
    術所為，均係犯刑法第339 條第1 項之詐欺取財罪，而被告
    雖僅係提供帳戶予該詐欺集團使用，而未實際參與詐騙集團
    成員對被害人施用詐術之行為，但其提供帳戶供詐欺集團使
    用之結果，已使詐欺集團得以順利取走騙得款項，對其犯罪
    行為之遂行顯有相當程度之助力，核其所為，應係犯刑法第
    339 條第1 項、第30條第1 項前段詐欺取財罪之幫助犯。又
    被告係幫助犯，衡諸其犯罪情節，爰依刑法第30條第2 項規
    定，按正犯之刑減輕之。另被告以一個提供帳戶之幫助行為
    ，使詐騙集團人員向被害人乙○○、丙○○及丁○○為詐騙
    行為，應成立同種想像競合犯，僅論以一個幫助詐欺罪。原
    審同此認定，並審酌被告將金融帳戶交予他人供犯罪使用，
    紊亂社會正常交易秩序，並使不法之徒藉此輕易於詐騙後取
    得財物，致檢警難以追緝，助長詐騙犯罪風氣，並提高社會
    大眾遭受詐騙損失之風險，及犯罪後未坦承犯行等一切情狀
    ，依刑事訴訟法第449 條第1 項前段、第3 項、刑法第30條
    、第339 條第1 項、第55條、第41條第1 項前段、刑法施行
    法第1 條之1 ，判處拘役30日，並諭知如易科罰金之折算標
    準，其認事用法及量刑均無不當，應予維持。上訴人即被告
    執前揭上訴理由，指摘原審判決不當，求予撤銷改判，為無
    理由，其上訴應予駁回。
據上論斷，應依刑事訴訟法第455 條之1 第1 項、第3 項、第36
8 條，判決如主文。
本案經檢察官林慈雁到庭執行職務。
中    華    民    國    99    年    2     月    4     日
                  刑事第十三庭  審判長法  官  王士珮
                                      法  官  方鴻愷
                                      法  官  楊明佳
以上正本證明與原本無異。
不得上訴。
                                      書記官  林金良
中    華    民    國    99    年    2     月    4     日

司法院資訊處製作；財團法人民間司法改革基金會備份。
